最高法院民事判決
111年度台上字第2530號
上  訴  人  江瑞懋（原名江岳霖）

訴訟代理人  林世祿律師
被 上訴 人  祭祀公業江廷寶

法定代理人  江坤龍                     
訴訟代理人  黃呈利律師
上列當事人間請求返還土地等事件，上訴人對於中華民國111年6
月29日臺灣高等法院臺中分院第二審更審判決（109年度上更一
字第9 號），提起上訴，本院判決如下：
    主  文
原判決除假執行部分外廢棄，發回臺灣高等法院臺中分院。
    理  由
本件被上訴人主張：上訴人、訴外人江木助依序為伊前任管理人
、再前任管理人，訴外人江木相為管理伊所有分割前彰化縣○○市
○○○段000地號土地（下稱系爭土地）之人。民國100年間，訴外
人醫聯藥局藥廠負責人賴銘全有意購買系爭土地內左方三角地部
分（下稱系爭三角地），作為通行之用，江木相明知系爭土地並
無耕地三七五租約存在，卻與江木助於103年4月10日在伊之管理
暨組織規約（下稱系爭規約）捏造該土地有耕地三七五租約（下
稱系爭租約）。上訴人於103年7月18日為伊管理人後，明知系爭
土地不存在系爭租約，亦無人耕作，竟於江木相訴請伊協同辦理
系爭租約登記事件〔臺灣彰化地方法院（下稱彰化地院）103年度
訴字第939號，下稱103年案〕為認諾，其受任處理事務，顯未盡
善良管理人之注意義務。嗣賴銘全因故拒絕買受系爭三角地，上
訴人未經全體派下員同意，於104年間逕自系爭土地右方分割出
同段763-1地號土地（面積595平方公尺，下稱763-1土地）移轉
登記與江木相，上訴人向江木相買受763-1土地後，出賣訴外人
陳義和。上訴人分割及移轉763-1土地，而非系爭三角地，違反
系爭規約及土地法第三十四條之一執行要點第2點規定，致伊受
有763-1土地與系爭三角地差價之損失新臺幣（下同）278萬3,06
0元等情，爰依民法第184條第1項、第544條之規定，擇一求為命
上訴人如數賠償，及自107年6月15日起加付法定遲延利息之判決
。
上訴人則以：伊擔任管理人為無給職，依民法第535條規定，僅
需負與處理自己事務相同之注意義務，且已取得被上訴人派下員
之同意，依系爭規約執行分割及移轉763-1土地與江木相，並無
故意或過失；況伊所涉刑案，經彰化地院判決伊無罪，經檢察官
提起上訴，現繫屬於第二審法院。又系爭規約僅規定分割土地之
面積，未規定分割土地之形狀與位置，其派下員出具之同意書亦
未限制僅能分割移轉系爭三角地，法尤無禁止伊向江木相購買76
3-1土地等語，資為抗辯。
原審廢棄第一審所為被上訴人敗訴之判決，改判如其聲明，係以
：被上訴人歷任管理人為江木助、上訴人及江坤龍；系爭規約第
4條第2項約定：系爭土地為耕地三七五減租收租耕地，為被上訴
人維持祭祀公業運作之唯一財源；103年4月10日增訂第4條第3項
約定：以上耕地因處分出賣需終止租約收回時，將該筆耕地無償
移轉595平方公尺予承租人江黃淑（即江木相之配偶，104年1月1
5日修訂時刪除）為終止租約之補償；被上訴人所有系爭土地於1
04年10月21日分割出763-1土地，並移轉登記與江木相，江木相
於同年11月27日以買賣為原因，移轉登記與上訴人，上訴人再於
106年5月16日以買賣為原因，移轉登記與陳義和；上訴人所涉相
關刑案，經彰化地院判決無罪，現由原法院110年度上訴字第236
號審理中；江木相與被上訴人（當時管理人為江木助）曾於101
年間向彰化縣○○鎮公所申請補辦系爭租約登記，遭該所以於法無
據而駁回；江木相於102年間對被上訴人訴請確認租佃關係存在
，經法院以未經調處為由，裁定駁回其訴確定等情，為兩造所不
爭執。依上開刑案檢察官起訴書（下稱系爭起訴書）記載證人江
銘輝等人所述系爭土地曾作夜市使用，且該地自99年11月起，即
無人在其上種植作物，佐以上訴人身分證發證日102年4月18日，
及其住所距該地僅約850公尺，於103年7月18日起擔任被上訴人
之管理人，就該地僱工除草整地後種植柳丁樹，至遲於同年8月2
7日參與租佃爭議調解時即知該地有系爭租約存否之爭議等情以
觀，上訴人於103年案，應知該地曾作夜市使用及於分割前之使
用現況，並知江木相不自任耕作，縱有系爭租約存在，亦違反耕
地三七五減租條例（下稱減租條例）第16條第1項規定而無效，
乃竟未否認江木相之主張並舉證抗辯，逕對江木相請求協同辦理
系爭租約登記為認諾；復於法院判決認有系爭租約存在後，未再
以江木相不自任耕作之新事實，另行提起確認系爭租約關係不存
在之訴，並為後續分割出763-1土地之行為，即未盡善良管理人
或與處理自己事務同一之注意義務，應有過失。又江木相於104
年2月28日中風，無法就系爭土地自任耕作，且未在租佃雙方協
割分置圖上簽名或蓋章，上訴人亦未經派下員同意，即分割出76
3-1土地移轉登記與江木相，而非系爭三角地，違反系爭規約及
土地法第三十四條之一執行要點第2點規定，逾越權限或怠於與
處理自己事務同一注意義務，應有過失。參酌地籍圖所示系爭土
地之地形、茗強不動產估價師聯合事務所函附不動產估價報告，
763-1土地較系爭三角地每平方公尺單價高出1,000元，明顯有利
於江木相，被上訴人因而受有損害278萬3,060元，自得依民法第
544條規定請求上訴人如數賠償本息等詞，為其判斷之基礎。
按承租人應自任耕作，並不得將耕地全部或一部轉租於他人，承
租人違反者，原訂租約無效。此觀減租條例第16條第1項、第2項
規定即明。所謂承租人應自任耕作，係指承租人應以承租之土地
供自己從事耕作之用而言，若承租人有積極的以承租之土地建築
房屋居住，或供其他非耕作之用、或與他人交換耕作、或將之轉
租或借與他人使用等情事，固均在不自任耕作之列。惟承租人如
僅係消極的不為耕作而任其荒廢，則僅生出租人得否依同條例第
17條第1項第4款規定終止租約而已，尚難謂原租約已因而歸於無
效。查原審既謂系爭土地自99年11月起，即無人在其上種植作物
，上訴人於103年7月18日擔任被上訴人之管理人，就該地僱工除
草整地後種植柳丁樹。則系爭土地於上述期間，江木相未種植作
物，能否謂江木相不自任耕作，非無疑義？原審未詳細究，逕謂
江木相係不自任耕作，系爭租約為無效，進而為不利於上訴人之
認定，已有可議。次查101年6月10日系爭規約第4條第2項已明定
系爭土地「為耕地三七五減租收租耕地」，103年4月10日增訂第
4條第3項約定：「以上耕地（即系爭土地）因處分出賣需終止租
約收回耕地時，將該筆耕地無償移轉595平方公尺予承租人江黃
淑（即江木相之配偶）為終止租約之補償」；104年1月15日修訂
系爭規約時，仍維持上開約定，僅刪除江黃淑之姓名等情，為兩
造所不爭執（原審卷㈡26-28頁）。原審未認定上開規約有何無效
之情形，則上訴人於103年10月13日在103年案就江木相請求協同
就系爭土地辦理系爭租約登記為認諾，能否謂其有過失？尚非無
疑。原審未予究明，遽以前述理由，認上訴人有過失，尚嫌率斷
。又按民事訴訟法第199條第2項規定，審判長應向當事人發問或
曉諭，令其為事實上及法律上陳述、聲明證據或為其他必要之聲
明及陳述；其所聲明或陳述有不明瞭或不完足者，應令其敘明或
補充之。此為審判長因定訴訟關係之闡明權，同時並為其義務，
故審判長對於訴訟關係未盡此項必要之處置，違背闡明之義務者
，其訴訟程序即有重大瑕疵，而基此所為之判決，自屬違背法令
。查被上訴人主張上訴人應依民法第544條規定負損害賠償責任
，先謂：系爭租約本未存在，上訴人於103年案不應為上述認諾
而為認諾，且未另行起訴否認系爭租約存在，即未盡善良管理人
或與處理自己事務同一之注意義務；繼又謂：上訴人終止系爭租
約，依系爭規約補償江木相時，應分割及移轉系爭三角地予江木
相，卻分割及移轉763-1土地所有權，有逾越權限或怠於與處理
自己事務同一之注意義務等語，前後陳述不一。倘屬前者，既係
否認系爭租約存在，似無補償江木相之必要，則被上訴人所受損
害，即為分割及移轉763-1土地所有權；倘屬後者，既係肯認系
爭租約存在，為補償江木相而分割及移轉系爭土地595平方公尺
，則被上訴人是否受有損害，似應以763-1土地之客觀價值有無
超過該合理補償之數額而定。被上訴人之真意為何？尚有不明瞭
或不完足，並攸關上訴人賠償損害多寡之判定，原審審判長就此
未行使闡明權，令被上訴人敘明或補充，遽以系爭三角地與763-
1土地之差價，認屬被上訴人所受損害，進而為上訴人不利之判
決，於法有違。上訴論旨，指摘原判決違背法令，求予廢棄，非
無理由。
據上論結，本件上訴為有理由。依民事訴訟法第477條第1項、第
478條第2項，判決如主文。
中　　華　　民　　國　　111 　年　　12　　月　　14　　日
                      最高法院民事第四庭
　　　　                  審判長法官  鄭  雅  萍
                                法官  王  本  源
                                法官  蕭  胤  瑮
                                法官  賴  惠  慈
                                法官  張  競  文
本件正本證明與原本無異
                          書　記　官　李  郁  禎
中　　華　　民　　國　　111 　年　　12　　月　　21　　日